ACORDAO-COMPLETO-2406078

ACÓRDÃO 5425/2020 ATA 15/2020 - SEGUNDA CÂMARA

VISTOS, relatados e discutidos estes autos referentes à Tomada de Contas Especial instaurada pelo Ministério do Turismo, tendo como responsável o Sr. Henrique Fenelon de Barros Filho, Prefeito de Goiana/PE, na gestão de 2009-2012, em decorrência da impugnação total das despesas realizadas com os recursos públicos oriundos do Convênio 763.019/2011, cujo objeto era incentivar ações de promoção turística para o Município de Goiana/PE. 
ACORDAM os Ministros do Tribunal de Contas da União, reunidos em sessão da 2ª Câmara, ante as razões expostas pelo Relator, em:
9.1. com fundamento nos arts. 1º, inciso I, 16, inciso III, alínea c, 19, caput, e 23, inciso III, da Lei 8.443/1992, julgar irregulares as contas do Sr. Henrique Fenelon de Barros Filho e condená-lo ao pagamento da quantia de R$ 266.197,40 (duzentos e sessenta e seis mil, cento e noventa e sete reais e quarenta centavos) , fixando-lhe o prazo de 15 (quinze) dias, a contar do recebimento da respectiva notificação, para que comprove, perante o Tribunal (art. 214, inciso III, alínea a, do Regimento Interno/TCU) , o recolhimento da dívida a favor do Tesouro Nacional, acrescida da atualização monetária e dos juros de mora, calculados a partir de 06/07/2012 até a data da efetiva quitação, nos termos da legislação em vigor;
9.2. aplicar ao Sr. Henrique Fenelon de Barros Filho a multa prevista no art. 57 da Lei 8.443/1992, no valor de R$ 40.000,00 (quarenta mil reais) , fixando-lhe o prazo de 15 (quinze) dias, a contar da notificação, para que comprove, perante o Tribunal, o recolhimento da dívida aos cofres do Tesouro Nacional (art. 214, inciso III, alínea a, do Regimento Interno/TCU) , atualizada monetariamente desde a data deste Acórdão até a data do efetivo recolhimento, se for paga após o vencimento, na forma da legislação em vigor;
9.3. autorizar, caso requerido, nos termos do art. 26 da Lei 8.443/1992, o parcelamento da dívida  em até 36 (trinta e seis) parcelas mensais e sucessivas, sobre as quais incidirão os correspondentes acréscimos legais (débito: atualização monetária e juros de mora; multa: atualização monetária) , esclarecendo ao responsável que a falta de pagamento de qualquer parcela importará no vencimento antecipado do saldo devedor (art. 217, § 2º, inciso II, do RI/TCU) , sem prejuízo das demais medidas legais;  
9.4. autorizar, desde logo, a cobrança judicial das dívidas a que se refere este Acórdão, caso não atendida a notificação, com base no art. 28, inciso II, da Lei 8.443/1992;
9.5. remeter cópia deste Acórdão à Procuradoria da República no Estado do Pernambuco, com fundamento no art. 16, § 3º, da Lei 8.443/1992 c/c o art. 209, § 7º, do Regimento Interno/TCU, para adoção das medidas cabíveis, bem como ao Ministério do Turismo, para ciência.

Tomada de Contas Especial instaurada em decorrência da impugnação total das despesas realizadas com os recursos públicos oriundos de convênio, cujo objeto era incentivar ações de promoção turística no município convenente.

Segunda Câmara

Município de Goiana/PE.

3. Responsável: Henrique Fenelon de Barros Filho (XXX.894.924-XX).

Ana Arraes (Presidente).

13.1. Ministros presentes: Ana Arraes (Presidente), Augusto Nardes, Aroldo Cedraz e Raimundo Carreiro.
13.2. Ministra que alegou impedimento na Sessão: Ana Arraes (Presidente).
13.3. Ministros-Substitutos presentes: Marcos Bemquerer Costa (Relator) e André Luís de Carvalho.

MARCOS BEMQUERER

Trata-se da Tomada de Contas Especial instaurada pelo Ministério do Turismo, tendo como responsável o Sr. Henrique Fenelon de Barros Filho, Prefeito de Goiana/PE, na gestão de 2009-2012, em decorrência da impugnação total das despesas realizadas com os recursos públicos oriundos do Convênio 763.019/2011 (peça 9) , cujo objeto era incentivar ações de promoção turística para o Município de Goiana/PE, no âmbito do Programa "Campanhas para promoção do turismo no mercado nacional".
2.	Nos termos do Plano de Trabalho aprovado, o ajuste contemplava duas metas: uma  relativa à produção de material promocional (agendas, folder e folder mapa) e a outra referente à ativação da campanha por meio da produção de material de apoio (camisas de malha branca e cartazes) . Os materiais promocionais seriam distribuídos nos aeroportos de João Pessoa e Recife, nas empresas do setor turístico e no próprio Município de Goiana/PE, onde há maior circulação de turistas (peça 3) .
3.	A seguir, reproduzo, com alguns ajustes de forma, excerto da instrução da peça 89, em que a matéria destes autos foi assim historiada e analisada na Secretaria de Controle Externo de Tomada de Contas Especial - Secex-TCE:   
 "HISTÓRICO 
2. O instrumento de transferência foi firmado no valor de R$ 326.125,00, sendo R$ 300.000,00, à conta do concedente e R$ 26.125,00, referentes à contrapartida do convenente (peça 9, p. 9) . Teve vigência de 20/12/2011 a 28/7/2013, com mais trinta dias para apresentação da prestação de contas (peça 10) . Contudo, foram liberados apenas R$ 266.197,40, por meio da Ordem Bancária 2012OB800129, de 6/7/2012 (peça 16) . 
3. Como a prestação de contas não foi encaminhada até o prazo final para apresentação, a Coordenação Geral de Publicidade e Marketing do Ministério do Turismo reprovou a execução física do convênio, por meio do Parecer Técnico de Análise de Prestação de Contas 3/2014 (peça 27) .
4. Posteriormente, o Sr. Henrique Fenelon de Barros Filho, respondendo à notificação promovida, por meio do Ofício 1273/2014/CGCV/SPOA/SE/MTUR (peças 28-29) , encaminhou expediente contendo justificativas pela não apresentação da prestação de contas (peça 37) , no que se fez acompanhar dos elementos vertidos aos autos às peças 34 e 38-41.
5. Esses documentos foram analisados por meio do Parecer Técnico de Análise de Prestação de Contas 45/2014, que concluiu que o compêndio apresentado necessitava de complementação de elementos e/ou informações para que as contas do responsável fossem aprovadas (peça 42) .
6. Após ser notificado da necessidade de complementação de elementos/informações (peça 43) , a gestão subsequente encaminhou o Ofício 188/2014 - PROGEM, informando que o prefeito antecessor não mantivera em arquivo documentos necessários para a prestação de contas do convênio sob exame. Em adição, aduziu que promoveu a notificação do ex-prefeito e adotou as medidas cabíveis concernentes na instauração de tomada de contas especial e inscrição em dívida ativa (peça 45) .
7. Em consequência, o órgão repassador emitiu o Parecer Técnico de Análise de Prestação de Contas 60/2014, no qual restou confirmada a reprovação da prestação de contas (peça 46) .
8. Por seu turno, foi emitida a Nota Técnica de Análise Financeira 228/2016, que calculou o montante a ser restituído (peça 47) .
9. Ante a reprovação de suas contas, o responsável encaminhou novo expediente contendo justificativas com vistas a elidir as irregularidades apontadas pelo órgão concedente (peça 52) .
10. As justificativas apresentadas foram analisadas pelo Ministério do Turismo, mediante o Parecer Técnico Complementar de Reanálise Técnica da Prestação de Contas 10/2016, no qual as justificativas apresentadas não foram acolhidas, reiterando-se a conclusão pela reprovação das contas do responsável (peça 53) .	
11. Os fundamentos para a instauração da Tomada de Contas Especial foram:
Parecer Técnico de Análise de Prestação de Contas 45/2014 (peça 42) 
Pendências: i) não encaminhamento de exemplar das peças produzidas; ii) de documento assinado (com identificação de quem assina) , emitido pela convenente, atestando o recebimento da peça promocional em sua totalidade; e iii) de documento assinado (com identificação de quem assina) , emitido pela convenente, informando a destinação dada à peça promocional em sua totalidade, todos referentes aos seguintes materiais promocionais constantes do plano de trabalho do convênio sob exame:
a) Produção de Agenda Promocional, Form. Aberto 340 x 200 mm, Form. Fechado 170 x 200 mm, CAPA, formato 341 x 200 em Reciclato 240 g/m2, 4x4 cores, MIOLO 100 págs. em reciclato 120 g/m2, 4x4 cores, Dobra (MIOLO, CAPA) , Prova Contratual (CAPA) , Wire-o;
b) Produção de FOLDER MAPA Formato Aberto: 510x470 mm Fechado: 110x160 mm Lâmina: Impresso a 4x4 cores (ACMP x ACMP) . Papel Reciclado 90 gr/m 2. Capa do Mapa: (130x160) . Impresso a 4x0 cores (ACMP) . Papel Couche Fosco 230 gr/m2. Corte/Vinco;
c) Produção de Camisas, na malha PV branca, com impressão frente/costa e bandeira na manga, tamanhos M/G/GG;
d) Produção de Cartaz. Form. 460x640mm, 1 Lâmina em Reciclato 180 g/m2, 4x0 cores, Laminação Fosca Total Frente, colado, prova contratual, 05 pontos de fita dupla face;
e) Produção de Folder, Form. Aberto 620 x 460mm.Fechado 310x460mm, 1 Lâmina em Couchê Fosco 230 g/m2, 4x4cores, Laminação Fosca Total Frente e Verso, Dobra, Prova Contratual, Verniz UV Frente / Verso.
Parecer Financeiro PGTUR 17/2017 (peça 55) :
Não consta do processo ou no Siconv:
f) Execução da receita e despesa (Siafi/Siconv) ;
g) Relação de pagamentos (Siafi) /Pagamentos efetuados (Siconv) ;
h) Execução físico-financeira (Siafi) /Financeiro do plano de trabalho (Siconv) ;
i) Edital, publicação, homologação e adjudicação, ata da licitação e o contrato da execução dos serviços inerentes ao objeto do convênio;
j) cópia do contrato/assinatura e vigência/conformidade com o plano de trabalho;
k) certidões negativas/CNAE/prazo de validade;
l) declaração de guarda da documentação;
m) declaração de gratuidade;
Não há justificativas para:
l) utilização do pregão presencial em detrimento do pregão eletrônico;
m) Nota Fiscal 72/2012, emitida em 7/11/2012, sem discriminação dos serviços prestados (genérica) e sem atesto do recebimento dos serviços pelo convenente;
n) extratos bancários indicam movimentação divergente da prevista para o convênio;
o) extratos bancários não indicam aplicação financeira;
p) não ocorreu devolução de saldo de recursos pela convenente.
12. Por meio dos Ofícios 1.272 e 1.273/2014 e 1.710 e 1.711/2016/CGCV/SPOA/SE/MTUR (peças 28-29, 48-49) e do Edital de Convocação 2/2017 (peça 54) , o órgão instaurador notificou o responsável e o convenente da reprovação da prestação de contas, requerendo a devolução dos recursos. Nada obstante, as justificativas apresentadas pelo responsável (peças 37 e 52) não foram acolhidas pelo Ministério do Turismo (peça 65) .
13. Diante do não saneamento das irregularidades apontadas e da não devolução dos recursos, instaurou-se a Tomada de Contas Especial. No Relatório de TCE 105/2017, conclui-se que o prejuízo importaria no valor total dos recursos repassados, imputando-se a responsabilidade ao Sr. Henrique Fenelon de Barros Filho, ex-Prefeito Municipal de Goiana/PE, gestão 2009-2012, em razão da não comprovação da boa e regular aplicação dos recursos públicos federais repassados no âmbito do Convênio Siconv 763.019/2011 (peça 65) .
14. O Relatório de Auditoria 387/2018 da Controladoria Geral da União (peça 66) também chegou às mesmas conclusões. Após serem emitidos o Certificado de Auditoria, o Parecer do Dirigente e o Pronunciamento Ministerial (peças 67-69) , o processo foi remetido a esse Tribunal.
15. Na instrução antecedente (peça 71) , analisando-se os documentos nos autos, concluiu-se pela necessidade de citação do Sr. Henrique Fenelon de Barros Filho (CPF XXX.894.924-XX) , ex-Prefeito Municipal de Goiana/PE:
Ocorrência: não comprovação da boa e regular aplicação dos recursos repassados pelo Convênio Siconv 763.019/2011 (peça 9) , firmado entre o Ministério do Turismo e o Município de Goiana/PE, e que tinha por objeto 'Ações de promoção turística para o Município de Goiana', conforme Plano de Trabalho, em decorrência de irregularidades na execução física.
Débito:
	DATA DA OCORRÊNCIA 
	VALOR ORIGINAL (R$) 

	6/7/2012
	266.197,40

                                        Valor atualizado do débito em 24/7/2018: R$ 385.613,55 (peça 70) .
 (...) 
Conduta: não apresentar a documentação necessária para a prestação de contas do Convênio Siconv 763.019/2011 (Peça 9) , firmado entre o Ministério do Turismo e o Município de Goiana/PE, e que tinha por objeto 'Ações de promoção turística para o Município de Goiana', conforme demonstrado nas ressalvas técnicas constantes do Parecer Técnico de Análise de Prestação de Contas 45/2014 (peça 42) , bem assim nas irregularidades elencadas no Parecer Financeiro PGTUR 17/2017 (peça 55) .
16. Em cumprimento ao pronunciamento da unidade (peça 73) , foi efetuada a citação do responsável, conforme quadro abaixo:
	Ofício/Edital
	Data do ofício/edital
	Data de Recebimento do Ofício/publicação DOU
	Nome do Recebedor do Ofício
	Observação
	Fim do Prazo para defesa

	Ofício 1053/2018-TCU/Secex-TCE (peça 75) .
	10/8/2018
	-
	-
	De acordo com o AR, o ofício foi devolvido ao remetente porque o destinatário é desconhecido (peça 76) .
	-

	Ofício 3017/2018-TCU/Secex-TCE (peça 75) .
	16/11/2018
	-
	-
	De acordo com o AR, o ofício foi devolvido ao remetente porque o destinatário é ausente (peça 82) .
	-

	Ofício 3018/2018-TCU/Secex-TCE (peça 75) .
	16/11/2018
	-
	-
	De acordo com o AR, o ofício foi devolvido ao remetente porque o destinatário é ausente (peça 83) .
	-

	Edital 187/2019-TCU/Secex-TCE (peça 84) .
	19/10/2019
	22/10/2019
	-
	-
	6/11/2019

17. Transcorrido o prazo regimental, o Sr. Henrique Fenelon de Barros Filho permaneceu silente, passando a ser considerado revel, nos termos do art. 12, § 3º, da Lei 8.443/1992.
EXAME TÉCNICO
18. Preliminarmente, cumpre tecer breves considerações sobre a forma como são realizadas as comunicações processuais no TCU. A esse respeito, destacam-se o art. 179 do Regimento Interno do TCU (Resolução 155, de 4/12/2002) e os arts. 3º e 4º, inciso III, § 1º, da Resolução/TCU 170, de 30 de junho de 2004, in verbis:
'Art. 179. A citação, a audiência ou a notificação, bem como a comunicação de diligência, farse-ão:
I - mediante ciência da parte, efetivada por servidor designado, por meio eletrônico, fac-símile, telegrama ou qualquer outra forma, desde que fique confirmada inequivocamente a entrega da comunicação ao destinatário;
II - mediante carta registrada, com aviso de recebimento que comprove a entrega no endereço do destinatário;
III - por edital publicado no Diário Oficial da União, quando o seu destinatário não for localizado. (Regimento Interno/TCU) 
'Art. 3º As comunicações serão dirigidas ao responsável, ou ao interessado, ou ao dirigente de órgão ou entidade, ou ao representante legal ou ao procurador constituído nos autos, com poderes expressos no mandato para esse fim, por meio de:
I - correio eletrônico, fac-símile ou telegrama;
II - servidor designado;
III - carta registrada, com aviso de recebimento;
IV - edital publicado no Diário Oficial da União, quando o seu destinatário não for localizado, nas hipóteses em que seja necessário o exercício de defesa.
Art. 4º. Consideram-se entregues as comunicações:
I - efetivadas conforme disposto nos incisos I e II do artigo anterior, mediante confirmação da ciência do destinatário;
II - realizadas na forma prevista no inciso III do artigo anterior, com o retorno do aviso de recebimento, entregue comprovadamente no endereço do destinatário;
III - na data de publicação do edital no Diário Oficial da União, quando realizadas na forma prevista no inciso IV do artigo anterior.
§ 1º O endereço do destinatário deverá ser previamente confirmado mediante consulta aos sistemas disponíveis ao Tribunal ou a outros meios de informação, a qual deverá ser juntada ao respectivo processo.' (Resolução/TCU 170/2004) 
19. Bem se vê, portanto, que a validade da citação via postal não depende de que o Aviso de Recebimento - AR seja assinado pelo próprio destinatário da comunicação, o que dispensa, no caso em tela, a entrega do AR em 'mãos próprias'. A exigência da norma é no sentido de o Tribunal verificar se a correspondência foi entregue no endereço correto, residindo aqui a necessidade de certeza inequívoca. 
20. Não é outra a orientação da jurisprudência do TCU, conforme se verifica dos julgados a seguir transcritos:
'São válidas as comunicações processuais entregues, mediante carta registrada, no endereço correto do responsável, não havendo necessidade de que o recebimento seja feito por ele próprio.' (Acórdão 3648/2013-TCU-Segunda Câmara, Relator Ministro José Jorge) ;
'É prescindível a entrega pessoal das comunicações pelo TCU, razão pela qual não há necessidade de que o aviso de recebimento seja assinado pelo próprio destinatário. Entregandose a correspondência no endereço correto do destinatário, presume-se o recebimento da citação.' (Acórdão 1019/2008-TCU-Plenário, Relator Ministro Benjamin Zymler) ;
'As comunicações do TCU, inclusive as citações, deverão ser realizadas mediante Aviso de Recebimento - AR, via Empresa Brasileira de Correios e Telégrafos, bastando para sua validade que se demonstre que a correspondência foi entregue no endereço correto.' (Acórdão 1526/2007-TCU-Plenário, Relator Ministro Aroldo Cedraz) .
21. A validade do critério de comunicação processual do TCU foi referendada pelo Supremo Tribunal Federal, nos termos do julgamento do MS-AgR 25.816/DF, por meio do qual se afirmou a desnecessidade da ciência pessoal do interessado, entendendo-se suficiente a comprovação da entrega do AR no endereço do destinatário:
'EMENTA: AGRAVO REGIMENTAL. MANDADO DE SEGURANÇA. DESNECESSIDADE DE INTIMAÇÃO PESSOAL DAS DECISÕES DO TRIBUNAL DE CONTAS DA UNIÃO. ART. 179 DO REGIMENTO INTERNO DO TCU. INTIMAÇÃO DO ATO IMPUGNADO POR CARTA REGISTRADA, INICIADO O PRAZO DO ART. 18 DA LEI N. 1.533/51 DA DATA CONSTANTE DO AVISO DE RECEBIMENTO. DECADÊNCIA RECONHECIDA. AGRAVO IMPROVIDO.
O envio de carta registrada com aviso de recebimento está expressamente enumerado entre os meios de comunicação de que dispõe o Tribunal de Contas da União para proceder às suas intimações.
O inciso II do art. 179 do Regimento Interno do TCU é claro ao exigir apenas a comprovação da entrega no endereço do destinatário, bastando o aviso de recebimento simples.'
22. No caso vertente, a citação do responsável se deu, inicialmente, em endereços provenientes de pesquisa realizada pelo TCU na base de dados do Sistema CPF da Receita Federal do Brasil (peça 74) , bem como nos Sistemas Corporativos do TCU e na Rede Mundial de Computadores (peça 77) . Contudo, as comunicações correspondentes foram devolvidas ao remetente pelos Correios, ensejando a citação do responsável, por meio de edital, conforme detalhado no quadro de comunicações constantes no parágrafo 16 desta instrução.
23. Nos processos do TCU, a revelia não leva à presunção de que seriam verdadeiras todas as imputações levantadas contra os responsáveis, diferentemente do que ocorre no processo civil, em que a revelia do réu opera a presunção da verdade dos fatos narrados pelo autor. Dessa forma, a avaliação da responsabilidade do agente não pode prescindir da prova existente no processo ou para ele carreada. 
24. Ao não apresentar sua defesa [ao TCU], o responsável deixou de produzir prova da regular aplicação dos recursos sob sua responsabilidade, em afronta às normas que impõem aos gestores públicos a obrigação legal de, sempre que demandados pelos órgãos de controle, apresentarem os documentos que demonstrem a correta utilização das verbas públicas, a exemplo do contido no art. 93 do Decretolei 200/1967: 'Quem quer que utilize dinheiros públicos terá de justificar seu bom e regular emprego na conformidade das leis, regulamentos e normas emanadas das autoridades administrativas competentes.' 
25. Mesmo as alegações de defesa não sendo apresentadas, considerando o princípio da verdade real que rege esta Corte, procurou-se buscar, em manifestações do responsável na fase interna desta Tomada de Contas Especial, se havia algum argumento que pudesse ser aproveitado a seu favor. 
26. Com efeito, verificou-se que as justificativas apresentadas pelo responsável [na fase interna desta TCE] (peças 37 e 52) não foram acolhidas pelo Ministério do Turismo (peça 65) , razão pela qual sua responsabilidade foi mantida.
27. De fato, cabe corroborar com as conclusões do órgão instaurador concernentes no não acolhimento das justificativas apresentadas pelo responsável na fase interna da TCE, conforme disposto nos documentos técnicos às peças 46 e 53. Isso porque a documentação complementar apresentada pelo responsável (peças 37-45) comprova que o material promocional objeto do ajuste fora distribuído apenas em repartições públicas e em modais de transporte coletivo, contrariando o projeto básico que estabelecia que o referido material deveria ser distribuído nos aeroportos de João Pessoa e de Recife, além das empresas do setor turístico e dentro do Município, onde haveria maior circulação de turistas (peça 2, p. 2) . Além disso, o responsável não logrou encaminhar ao órgão concedente exemplares de cada peça promocional, de forma a viabilizar o exame da qualidade do material utilizado quanto ao seu tamanho, formato etc..
28. De igual modo, no âmbito das justificativas apresentadas à peça 52, o responsável aduziu que o material produzido fora disponibilizado em hotéis, pousadas e na Casa da Cultura de Recife, afirmando, ainda, que teriam sido realizadas atividades nos aeroportos de Recife e de João Pessoa. Contudo, não logrou carrear aos autos comprovação da efetiva realização dessas atividades.
29. Além disso, alegou que as falhas apontadas pelo órgão instaurador possuíam natureza meramente formais que não tinham o condão de macular suas contas, trazendo a lume a ementa do Acórdão 1562/2011-TCU-Segunda Câmara, com vistas a sustentar sua argumentação.
30. Com relação ao decisum supramencionado, entende-se que as razões de decidir ali consignadas não se aplicam ao deslinde do caso vertente, porque lá não restou caracterizado prejuízo ao erário, uma vez que se concluiu que i) eventuais obstáculos à utilização de equipamentos adquiridos no âmbito do ajuste deveriam ser enfrentados pelo administrador hospitalar e não pelo prefeito municipal. Além disso, verificou-se que ii) quanto à utilização de materiais diversos daqueles inicialmente programados, sem a anuência do órgão concedente, não restou caracterizado prejuízo ao alcance dos objetivos pretendidos, conforme excerto do Voto condutor do referido Acórdão abaixo reproduzido:
'6. No tocante aos equipamentos adquiridos e não-utilizados (alínea 'iii') , não me parece razoável imputar ao ex-gestor a responsabilidade pelo fato. Não creio que cabe ao prefeito a responsabilidade pela gestão administrativa e operacional do hospital municipal. É claro que ao dirigente máximo municipal compete assegurar o regular funcionamento do sistema de saúde, mas isso não quer dizer que ele deva se ocupar dos detalhes da rotina do hospital, como é o caso de assegurar que os equipamentos hospitalares sejam utilizados. Os alegados obstáculos à utilização dos equipamentos deveriam ter sido enfrentados pelo administrador hospitalar.
6.1 Dessa forma, entendo deva ser afastada a responsabilidade do ex-gestor pelo fato inquinado. Segundo esclarecimentos prestados pela atual administradora municipal, providências já foram tomadas para o regular funcionamento dos referidos equipamentos, que estariam em pleno uso.
7. Quanto à utilização de materiais diversos daqueles inicialmente programados, sem a anuência do órgão concedente, apesar de a prática ser reprovável, não prejudicou o alcance dos objetivos pretendidos, tendo em vista a constatação de que o hospital em questão encontrava-se, já em 2003, em franca operação. Maiores esforços para se verificar a compatibilidade de preços entre os itens substitutos e substituídos não se mostram mais oportunos, ante o insucesso da iniciativa anterior e o tempo transcorrido desde o fato (9 anos) .
8. Também não vislumbro dano irreparável à finalidade pretendida com a avença a inexecução dos serviços indicados no item '2.i' (instalação de bate-maca e de luminárias de embutir) . Poder-se-ia argumentar que possível prejuízo aos cofres público adveio do pagamento desses serviços à empresa contratada, o que implicaria na sua solidariedade no débito apurado. Ocorre, porém, que o valor envolvido, R$ 5.734,08, não justifica novas providências, motivo por que deixo de propor a renovação da citação, agora com solidariedade da empresa contratada.
9. Por sua vez, a não-aquisição da luminária de sinalização de emergência e de um aparelho de ar condicionado não é motivo para impor débito ao responsável, tendo em vista que não se consumou prejuízo financeiro. Ressalto que ficou comprovado nos autos que os recursos efetivamente gastos pelo responsável foram empregados nas ações do convênio e o saldo não-aplicado restituído ao concedente. O mesmo raciocínio pode ser empregado em relação aos serviços pagos com recursos de outros convênios, uma vez que não foi verificada duplicidade de pagamento.
10. Assim, embora reconheça a ocorrência de irregularidades na execução do convênio em exame, entendo que não são suficientes para macular a gestão dos recursos feita pelo ex-prefeito, razão pela qual propugno o julgamento pela regularidade com ressalva de suas contas especiais.'
31. Dessa forma, entende-se que os argumentos apresentados na fase interna desta TCE não elidem as irregularidades apontadas.
PRESCRIÇÃO DA PRETENSÃO PUNITIVA
32. Vale ressaltar que a pretensão punitiva, conforme Acórdão 1441/2016-TCU-Plenário, Relator Ministro Benjamin Zymler e Redator Ministro Walton Alencar Rodrigues, que uniformizou a jurisprudência acerca dessa questão, subordinase ao prazo geral de prescrição indicado no art. 205 do Código Civil, que é de dez anos, contado da data de ocorrência da irregularidade sancionada, nos termos do art. 189 do Código Civil, sendo este prazo interrompido pelo ato que ordenar a citação, a audiência ou a oitiva do responsável.
33. No caso em exame, não ocorreu a prescrição, uma vez que os recursos foram liberados em 6/7/2012 (peça 16) e a ordenação de citação do responsável foi promovida em 26/7/2018 (peça 73) .
34. Em se tratando de processo em que a parte não se manifestou acerca das irregularidades imputadas, não há elementos para que se possa efetivamente aferir e reconhecer a ocorrência de boa-fé na conduta do responsável, podendo este Tribunal, desde logo, proferir o julgamento de mérito pela irregularidade das contas, conforme os termos dos §§ 2º e 6º do art. 202 do Regimento Interno do TCU (Acórdão 2064/2011-TCU-Primeira Câmara, relator Ministro Ubiratan Aguiar; Acórdão 6182/2011-TCU-Primeira Câmara, relator Ministro-Subst. Weber de Oliveira; Acórdão 4072/2010-TCU-Primeira Câmara, relator Ministro Valmir Campelo; Acórdão 1189/2009-TCU-Primeira Câmara, relator Ministro-Subst. Marcos Bemquerer Costa; e Acórdão 731/2008-TCU-Plenário, relator Ministro Aroldo Cedraz) .
35. Dessa forma, o responsável deve ser considerado revel, nos termos do art. 12, § 3º, da Lei 8.443/1992, devendo as sus contas serem julgadas irregulares, com a condenação [ao pagamento] do débito apurado e aplicação da multa prevista no art. 57 da Lei 8.443/1992.
36. Em consulta aos sistemas corporativos do instaurador (por exemplo: SICONV, SIGPC, etc) , verifica-se que o responsável também não apresentou contas junto ao instaurador e continua inadimplente."
4.	Diante do exposto, a Secex-TCE, após consignar inexistirem nos autos elementos que permitam reconhecer a boa-fé do responsável, propõe ao Tribunal (peças 89-91) :
	4.1. com fundamento no art. 16, inciso III, alínea a, da Lei 8.443/1992, julgar irregulares as contas do Sr. Henrique Fenelon de Barros Filho, condenando-o ao pagamento da quantia de R$ 266.197,40 (duzentos e sessenta e seis mil, cento e noventa e sete reais e quarenta centavos) , com a fixação do prazo de quinze dias, a contar da notificação, para comprovar, perante o Tribunal (art. 214, inciso III, alínea a, do Regimento Interno/TCU) , o recolhimento da dívida a favor do Tesouro Nacional, atualizada monetariamente e acrescida dos juros de mora, calculados a partir de 06/07/2012 até a data do recolhimento, na forma prevista na legislação em vigor;
	4.2. aplicar ao Sr. Henrique Fenelon de Barros Filho a multa prevista no art. 57 da Lei 8.443/1992;
	4.3. autorizar, desde logo, nos termos do art. 28, inciso II, da Lei 8.443/1992, a cobrança judicial da dívida, caso não atendida a notificação;
4.4. autorizar também, desde logo, se requerido, com fundamento no art. 28, inciso I, da Lei 8.443/1992 c/c o art. 217, §§ 1º e 2º do Regimento Interno/TCU, o parcelamento das dívidas em até 36 parcelas; 
	4.5. encaminhar cópia da deliberação que vier a ser proferida, com os respectivos relatório e voto, à Procuradoria da República no Estado de Pernambuco, nos termos do § 3º do art. 16 da Lei 8.443/1992 c/c o § 7º do art. 209 do Regimento Interno/TCU; 
	4.6. enviar cópia do Acórdão que vier a ser proferido ao Ministério do Turismo e ao responsável, para ciência, informando-lhes que a referida deliberação, acompanhada do Relatório e do Voto que a fundamentarem, estará disponível para consulta no endereço www.tcu.gov.br/acordaos, além de esclarecer-lhes que, caso requerido, o TCU poderá fornecer-lhes sem custos as correspondentes cópias, de forma impressa.  
5.	O Ministério Público junto ao Tribunal, representado pelo Subprocurador-Geral Lucas Rocha Furtado, manifestou-se de acordo com a proposta da unidade técnica (peça 92) . 
		É o Relatório.

não há.

Subprocurador-Geral Lucas Rocha Furtado.

TOMADA DE CONTAS ESPECIAL. CONVÊNIO CELEBRADO PARA A REALIZAÇÃO DE AÇÕES DE PROMOÇÃO TURÍSTICA PARA O MUNICÍPIO CONVENENTE. IMPUGNAÇÃO TOTAL DAS DESPESAS INCORRIDAS. DOCUMENTOS INSUFICIENTES PARA DEMONSTRAR A CORRETA APLICAÇÃO DOS RECURSOS NO OBJETO DA AVENÇA. IMPOSSIBILIDADE DE SE FIRMAR O NEXO DE CAUSALIDADE ENTRE A VERBA FEDERAL E A REALIZAÇÃO DO OBJETO PACTUADO. CONTAS IRREGULARES, COM DÉBITO E MULTA PROPORCIONAL AO DANO CAUSADO AO ERÁRIO. 1. O ônus de comprovar a regular aplicação da integralidade dos recursos públicos compete ao responsável, por meio de documentação consistente capaz de demonstrar cabalmente o nexo de causalidade entre os gastos efetuados com recursos federais e a execução do objeto pactuado. 2. Julgam-se irregulares as contas do responsável, condenando-o ao pagamento do débito apurado e da multa proporcional ao dano causado ao erário, em decorrência da não comprovação do correto emprego dos recursos públicos no objeto do ajuste.

TOMADA DE CONTAS ESPECIAL (TCE)

Secretaria de Controle Externo de Tomada de Contas Especial - Secex-TCE.

Trago à apreciação deste Colegiado Tomada de Contas Especial instaurada pelo Ministério do Turismo, tendo como responsável o Sr. Henrique Fenelon de Barros Filho, Prefeito de Goiana/PE, na gestão de 2009-2012, em decorrência da impugnação total das despesas realizadas com os recursos públicos oriundos do Convênio 763.019/2011 (peça 9) , cujo objeto era incentivar ações de promoção turística para o Município de Goiana/PE, no âmbito do Programa "Campanhas para promoção do turismo no mercado nacional".
2.	Nos termos do Plano de Trabalho aprovado, o ajuste contemplava duas metas: uma relativa à produção de material promocional (agendas, folder e folder mapa) e a outra referente à ativação da campanha por meio da produção de material de apoio (camisas de malha branca e cartazes) . Os materiais promocionais seriam distribuídos nos aeroportos de João Pessoa e Recife, nas empresas do setor turístico e no próprio Município de Goiana/PE, em locais com maior circulação de turistas (peça 3) .
3.	A referida avença foi firmada no total de R$ 326.125,00, sendo R$ 300.000,00 de recursos federais e o restante de R$ 26.125,00 de contrapartida do convenente. Efetivamente a União transferiu ao município a quantia de R$ 266.197,40, em 06/7/2012 (peça 16) . 
4.	A Secretaria de Controle Externo de Tomada de Contas Especial - Secex-TCE, após examinar os autos, promoveu a citação do Sr. Henrique Fenelon de Barros Filho (peça 84) para que recolhesse o valor do débito apurado em R$ 266.197,40, com os devidos acréscimos legais, e/ou apresentasse alegações de defesa pela não comprovação da boa e regular aplicação dos recursos oriundos do Convênio 763.019/2011 no objeto pactuado, tendo em vista a não apresentação da documentação necessária para a prestação de contas do aludido convênio, conforme constou das ressalvas do Parecer Técnico de Análise de Prestação de Contas 45/2014 (peça 42) e nas irregularidades elencadas no Parecer Financeiro PGTUR 17/2017 (peça 55) . 
5.	Citado, o ex-gestor não encaminhou sua defesa ao TCU nem recolheu o valor do débito, situação que caracteriza a sua revelia e autoriza o prosseguimento do feito, a teor da disposição do art. 12, § 3º, da Lei 8.443/1992.
6.	No mérito, os pareceres da Secex-TCE e do Ministério Público/TCU são pela irregularidade das contas do Sr. Henrique Fenelon de Barros Filho, fundamentada no art. 16, inciso III, alínea a, da Lei 8.443/1992, com a condenação ao pagamento do débito e com a aplicação da multa proporcional ao dano ao erário.
7.	Assiste razão à unidade técnica e ao Parquet quanto à irregularidade das contas do responsável, com a imposição do débito e da multa prevista no art. 57 da Lei 8.443/1992. 
8.	De fato, o conjunto de documentos constantes dos autos não permite afirmar o correto emprego dos recursos públicos na execução do objeto pactuado no Convênio 763.019/2011, sobretudo pela falta de apresentação da documentação complementar à prestação de contas então exigida pelo órgão concedente capaz de comprovar tanto a aquisição dos produtos promocionais como também a distribuição desses produtos ao público alvo, de modo a promover efetivamente o turismo no Município de Goiana/PE. 
9.	A Coordenação-Geral de Marketing e Publicidade do Ministério do Turismo, emitiu Parecer Técnico de Análise de Prestação de Contas 45/2014 (peça 42) quanto à matéria de sua competência técnica e concluiu pela necessidade de o responsável encaminhar os elementos/documentos para sanear as seguintes pendências, todas relacionadas às peças promocionais constantes do plano de trabalho do Convênio 763.019/2011 (agendas promocionais, folder mapa, camisas, cartazes e folder) : i) não apresentação de exemplar das peças produzidas; ii) falta de documento assinado, com a devida identificação do autor da assinatura, emitido pelo convenente, atestando o recebimento das peças promocionais; iii) falta de documento assinado, com a respectiva identificação de seu autor, emitido pelo convenente, com a destinação dada à totalidade das peças promocionais.
10.	 Já a Coordenação de Análise de Prestação de Contas do Ministério do Turismo, ao realizar o exame financeiro (peça 55) , assinalou não constar do Sistema de Gestão de Convênios e Contratos de Repasse do Governo Federal - Siconv os documentos que se seguem: relatório de execução da receita e despesa; relação de pagamentos (Siafi) /pagamentos efetuados (Siconv) ; relatório de execução físico-financeira; edital, publicação, homologação e adjudicação, ata da licitação e contrato da execução dos serviços inerentes ao objeto do Convênio; cópia do contrato assinado e vigência de acordo com o plano de trabalho; certidões negativas, prazo de validade, declaração de guarda da documentação e de gratuidade. 
11.	 A falta desses documentos requeridos pela aludida Coordenação-Geral de Marketing e Publicidade compromete a análise da regularidade da correta aplicação dos recursos públicos no objeto da avença. O responsável não comprovou a efetiva distribuição dos materiais promocionais nos aeroportos de João Pessoa e Recife, nas empresas do setor turístico e nos locais com maior circulação de turistas no Município de Goiana/PE. 
12.	Nem mesmo apresentou um exemplar de cada produto promocional para que a equipe de marketing e publicidade do concedente pudesse atestar a respectiva qualidade frente ao objetivo do ajuste. Em síntese, não foram comprovadas a qualidade e a distribuição dos produtos promocionais, tampouco se conseguiu aferir o impacto dessas ações na promoção do turismo municipal. 
13.	Na área financeira, a não apresentação dos documentos relacionados constitui descumprimento aos termos do ajuste que previa a correspondente inclusão no Siconv (peça 9) . 
14.	Do Parecer Financeiro emitido pela mencionada Coordenação de Análise de Prestação de Contas do órgão concedente (peça 55, p. 6) , chama a atenção o registro de que a nota fiscal 0072, de 07/11/2012, além de não conter o número do convênio a que se refere,  tem discriminação genérica de serviços, o que impediu o concedente de aceitá-la como documento capaz de comprovar eventuais despesas incorridas com os recursos do ajuste. À peça 34, de fato pode-se constatar que o documento fiscal não detalha os serviços contratados e ostenta uma rasura relativa ao número do convênio.  
15.	 Ainda nesse Parecer Financeiro, o concedente ressaltou que os extratos bancários da conta do Convênio 763.019 indicam movimentação de valores distinta da esperada para o referido ajuste, porque contempla créditos em valores superiores aos do repasse feito pelo concedente e débitos diversos, de modo que não foi possível fazer uma conciliação, tampouco firmar o necessário nexo de causalidade entre os recursos públicos federais e as despesas para a execução do objeto pactuado (peça 55, p. 6 e 7) .
16.	 Ao compulsar os autos, verifica-se na peça 20, p. 2, extrato bancário da "conta 00199 - Convênio 06319" do Banco do Brasil, de titularidade da  "PM Goiana 169-2", que consta o crédito de R$ 266.197,40, referente à cota federal do ajuste, e de R$ 26.125,00, relativo à contrapartida.
17.	 Na sequência, tem-se cópia de extrato da "conta 00009 - Convênio 763019" do Banco do Brasil (peça 20, p. 3) , em que há o registro do crédito da verba federal de R$ 266.197,40, mas também há diversos outros créditos, alguns oriundos de transferência de valores, como por exemplo R$ 265.000,00, R$ 15.000,00, R$ 10.231,28.
18.	Há um total de R$ 598.447,40 de débitos e de R$ 609.126,89 de créditos no extrato bancário da peça 20, p. 3. Esses lançamentos confirmam a constatação feita pelo órgão concedente de uma movimentação financeira dissociada dos valores firmados no Convênio 763.019 e, de fato, impedem a formação do necessário nexo causal entre os recursos federais da avença e a eventual despesa incorrida na execução do objeto pactuado. 
19. 	A jurisprudência do TCU é firme no sentido de exigir do gestor público a demonstração do nexo causal entre os recursos públicos federais repassados por meio de convênios ou instrumentos congêneres e a efetiva realização de despesas para a consecução do objeto pactuado e/ou a execução das ações relativas a programas custeados, de forma integral ou parcial, com o dinheiro federal. Eis alguns precedentes sobre a matéria, cujos enunciados bem retratam a questão da imprescindibilidade do nexo causal para a comprovação do regular emprego dos valores públicos (Jurisprudência Selecionada do TCU) :
 "A prestação de contas deve demonstrar não só a execução do objeto pactuado no convênio, mas também o nexo de causalidade, por meio do vínculo estrito entre os recursos federais repassados e as despesas incorridas para a consecução do objeto conveniado, sem o que não há comprovação da boa e regular aplicação dos recursos públicos." Acórdão 997/2015-TCU-Plenário (rel. Min. Benjamin Zymler) .
 "A mera execução física do objeto ou de parte dele não comprova o regular emprego dos recursos de convênio firmado com a União. É necessário que o responsável demonstre o nexo causal entre os recursos por ele geridos e os documentos de despesas referentes à execução, como notas de empenho, ordens bancárias, cheques, recibos ou notas fiscais e extratos bancários, com vistas a confirmar a utilização dos recursos da União no ajuste." Acórdão 5170/2015-TCU-Primeira Câmara (rel. Min. Walton Alencar Rodrigues) .
 "A falta de conciliação entre notas fiscais, cheques emitidos e extratos bancários impede o estabelecimento de correlação entre os documentos informados na relação de pagamentos." Acórdão 6173/2011-TCU-Primeira Câmara (rel. Min. José Múcio Monteiro) .
"A congruência entre a movimentação bancária e os comprovantes de despesas é elemento crucial para o estabelecimento do nexo de causalidade entre as despesas realizadas e os recursos transferidos, indispensável para a aprovação das contas. Demonstrar a existência desse nexo faz parte do inafastável ônus do gestor de comprovar a boa e regular aplicação dos recursos públicos colocados sob sua administração." (Acórdão 6582/2010-TCU-Primeira Câmara, rel. Min. Subst. Marcos Bemquerer Costa) .
"A comprovação do correto emprego dos recursos públicos enseja a demonstração do nexo causal entre tais recursos e a execução do objeto pactuado, não sendo cabível a substituição dos comprovantes de despesa por excesso de contrapartida, pois afasta a necessária conexão entre o dinheiros público e o correspondente emprego no objeto acordado." Acórdão 845/2014-TCU-Segunda Câmara (rel. Min. Ana Arraes) .
20.	A não apresentação da documentação complementar exigida pelo órgão concedente aliada às inconsistências na documentação financeira impuseram a reprovação das contas do ex-Prefeito naquela instância. E, nesta Corte, diante das constatações do órgão concedente e na falta de defesa do responsável, a conclusão caminha no mesmo sentido de reprovação das presentes contas.
21.	Importa destacar que, na condição de gestor público, o responsável tem o ônus de demonstrar o regular emprego dos recursos federais recebidos, a teor das disposições dos arts. 70, parágrafo único, da Constituição Federal, 93 do Decreto-lei 200/1967 e 66 do Decreto 93.872/1986.
22.	Assim, como já havia mencionado alhures, acolho os pareceres exarados nos autos para sustentar a irregularidade das contas do Sr. Henrique Fenelon de Barros Filho, com débito, porém, o faço com base na alínea c do inciso III do art. 16 da Lei 8.443/1992, que melhor representa a situação fática constatada. Portanto, deixo de acolher o fundamento sugerido nos pareceres precedentes - o da alínea a do inciso III do art. 16 da citada lei -, porquanto o caso versado não diz respeito à omissão no dever de prestar contas.
23.	Por fim, considerando a gravidade que o caso encerra, cabe também aplicar ao ex-gestor a multa proporcional ao dano causado ao erário, prevista no art. 57 da Lei 8.443/1992. 
    	Diante do exposto, manifesto-me por que seja adotada a deliberação que ora submeto a este Colegiado.
T.C.U., Sala das Sessões, em 19 de maio de 2020.
MARCOS BEMQUERER COSTA
Relator